【裁判字號】    97,訴,420
【裁判日期】    970819
【裁判案由】    返還土地等
【裁判全文】
臺灣板橋地方法院民事判決               97年度訴字第420號
原      告  子○○○
            辛○○
            癸○○○
            丁○○
            戊○○
            丙○○
            壬○○
                        號
            己○○
            乙○○
            庚○○
                        號
上十人共同
訴訟代理人  曾郁榮律師
            甲○○
被      告  丑○○○
訴訟代理人  潘秀華律師
複  代理人  寅○○
上列當事人間請求返還土地等事件，經本院於民國97年8 月5 日
言詞辯論終結，判決如下：
    主  文
被告應將坐落臺北縣中和市○○段第二八八地號如附圖斜線部分
面積一二八點三八平方公尺所示土地之地上物拆除後，將該土地
交還原告及其他共有人。
原告其餘之訴駁回。
訴訟費用由原告連帶負擔千分之六，餘由被告負擔。
本判決第一項於原告以新臺幣貳佰柒拾柒萬肆仟元為被告供擔保
後，得假執行。
原告其餘假執行之聲請駁回。
    事實及理由
一、原告起訴主張略以：
    (一)原告10人與訴外人丁俊元共有坐落臺北縣中和市○○段第
      288 地號土地，而被告則為同段第287 地號土地之所有人
      ，並無權占用如附圖斜線部分面積128.38平方公尺所示土
      地（下稱系爭土地）後搭建地上物供己使用，已侵害原告
      之所有權，爰依民法第767 條前段、中段、第821 條規定
      ，請求被告應將系爭土地之地上物拆除後，將該土地交還
      原告及其他共有人。又因被告有前揭不法侵害原告所有權
      之行為，應負損害賠償責任，爰按當地出租行情，請求被
      告自起訴狀繕本送達翌日起至土地交還日止，按月給付原
      告1 萬元。另願供擔保請准為假執行之宣告。
    (二)對被告抗辯所為之陳述：
      1.被告雖提出同意書原本為證，但因年代久遠，且原告從
        未聽過有此字據。
      2.被告雖聲請證人即原曾與原告之被繼承人余立鑑接洽購
        買臺北縣中和市○○段第287 地號土地（但最後並未成
        交）之林清茂作證，但由其證言，並不能直接證明余立
        鑑有同意被告無償使用系爭土地之事實。
二、被告對於原告為系爭土地共有人及其搭建地上物並占有系爭
    土地等事實固無爭執，但仍略以下列各語置辯。
    (一)臺北縣中和市○○段第287 、288 地號土地原均為原告之
      被繼承人余立鑑所有，被告於67、68年間向余立鑑承買第
      287 號土地時，余立鑑曾出具同意書給被告，同意被告使
      用系爭土地，有同意書為證，至證人林清茂之證詞雖非直
      接證據，但由其所言，可知余立鑑在出售房屋時有同意被
      告無償使用系爭土地之事實。原告既為余立鑑之繼承人，
      依最高法院84年台上字第2467號判決意旨，應繼承此使用
      借貸之權利義務，是被告使用系爭土地非無正當權源，原
      告訴請拆除地上物並返還土地，為無理由。
    (二)原告雖主張被告不法侵害其所有權，故請求被告按月賠償
      其1 萬元，但原告占有系爭土地有正當權源，自無損害賠
      償可言，另否認原告受有每月1 萬元之損害，應由原告就
      此事實負舉證責任。
    (三)爰聲明請求駁回原告之訴。
三、原告主張：其為系爭土地共有人，及被告搭建地上物並占有
    系爭土地等情，為被告所不爭執，並有地籍圖謄本、土地登
    記謄本、照片、本院勘驗筆錄（本院卷第4 至7 、12至14、
    49至51頁）等附卷可參，均堪認為真實。
四、本件爭點厥為：(一)被告有無占有系爭土地之正當權源？(二)原
    告主張其每月受有1 萬元之損害，是否可採？爰分述如下：
    (一)按所有人對於無權占有或侵奪其所有物者，得請求返還之
      ；各共有人對於第三人，得就共有物之全部為本於所有權
      之請求。但回復共有物之請求，僅得為共有人全體之利益
      為之，民法第767 條前段、第821 條分別定有明文。次按
      占有人於占有物上行使之權利，僅推定其適法有此權利而
      已，觀民法第943 條規定自明。被告依此規定，於占有物
      行使權利時，因推定之結果，固不須舉證證明其權利，惟
      若原告已證明其為系爭基地之所有人，而推翻法律之推定
      ，則被告就其主張對該基地之占有有合法正當權源之事實
      ，自應負舉證責任（最高法院74年度臺再字第1 號判決、
      83年度臺上字第2441號判決意旨參照）。又以無權占有為
      原因，請求返還所有物之訴，被告對原告就其物有所有權
      存在之事實無爭執，而僅以非無權占有為抗辯者，原告於
      被告無權占有之事實，無舉證責任，被告應就其取得占有
      ，係有正當權源之事實證明之，如不能證明，則應認原告
      之請求為有理由（最高法院72年度臺上字第2516號判決、
      85年度臺上字第1120號判決意旨參照）。本件被告辯稱：
      余立鑑曾出具同意書給被告，同意被告使用系爭土地，原
      告為余立鑑之繼承人，應繼承此使用借貸之權利義務，是
      被告使用系爭土地非無正當權源云云，固已提出同意書為
      證，然因原告已主張：年代久遠，且原告從未聽過有此字
      據等語，亦即對該印文是否為余立鑑所有及所蓋，與余立
      鑑是否曾出具該同意書予被告等事實，均有爭執，依民事
      訴訟法第357 條前段，應由主張該私文書為真正之被告自
      負舉證責任。被告就此雖聲請證人林清茂作證，惟由其具
      結證稱：「（有無看過此同意書，提示本院卷第32頁？）
      沒有看過」「（是否知道余立鑑同意被告使用系爭土地之
      事？）知道，被告所有21號房屋是向余立鑑所買，當初他
      有同意288 地號土地也要給被告使用。本來余立鑑要把房
      屋賣給我，但我沒有買。他們簽約時我不在場」「（余立
      鑑同意讓被告使用288 地號土地時，你是否在場？他們簽
      買賣契約時，是否在場？）都沒有」「（你是如何知道余
      立鑑當初曾答應讓你使用第288 地號土地？）因為余立鑑
      當時同意讓我使用，我才知道」等語（本院卷第50頁），
      可知證人林清茂與余立鑑接洽購買臺北縣中和市○○段第
      287 地號土地時，余立鑑固曾同意其使用系爭土地，但此
      筆買賣畢竟仍未成立，此後余立鑑於出售第287 號土地予
      被告時，是否亦附加「得無償使用系爭土地」之利益，因
      非證人林清茂親身經歷之事，自難由其證言證明余立鑑曾
      出具前揭同意書予被告並同意被告得無償使用系爭土地等
      事實，亦難逕以余立鑑曾同意證人林清茂得無償使用使用
      系爭土地，即推論余立鑑亦同意被告得無償使用使用系爭
      土地。從而被告辯稱：其占有系爭土地係獲得余立鑑之同
      意，原告為余立鑑之繼承人，亦應繼承此使用借貸關係云
      云，即無可採。被告既無法舉證證明其有占有系爭土地之
      合法權源，其所搭建之地上物並占有系爭土地之行為復已
      侵害原告之所有權，則原告本於系爭土地共有人之身分，
      請求被告拆除系爭土地之地上物後，交還土地予原告及其
      他共有人，於法即屬有據。
    (二)按損害賠償，除法律另有規定或契約另有訂定外，應以填
      補債權人所受損害及所失利益為限；依通常情形，或依已
      定之計畫、設備或其他特別情事，可得預期之利益，視為
      所失利益，民法第216 條第1 項、第2 項定有明文。又民
      法第216 條所稱之「所失利益」，固非以現實有此具體利
      益為限，惟該可得預期之利益亦非指僅有取得利益之希望
      或可能為已足，尚須依通常情形，或依已定之計劃、設備
      或其他特別情事，有客觀之確定性始得稱之（最高法院93
      年度台上字第1225號判決參照）。本件原告請求被告應自
      起訴狀繕本送達翌日起至土地交還日止按月給付其1 萬元
      ，係以被告無權占有系爭土地之行為不法侵害原告之所有
      權，故按當地出租行情，請求被告負損害賠償責任（亦即
      並未主張不當得利或其他法律關係）。由其主張按照「當
      地出租行情」計算損害賠償之數額觀之，可知原告請求被
      告按月給付其1 萬元，係請求被告賠償其「應得而未得之
      所失利益」，依據前揭說明，自應由其舉證證明依通常情
      形，或依已定之計劃、設備或其他特別情事，其客觀且確
      定地得以獲取利益。然本件原告僅以言詞主張其係按當地
      出租行情請求之，而無其他證據可供佐證（本院卷第26頁
      ），被告復已明確否認原告受有每月1 萬元損害之事實，
      即難僅因原告空言主張，即遽認其因被告無權占有行為而
      受有每月1 萬元損害之事實。從而，原告請求損害賠償，
      即屬無據。
五、從而，原告依據民法第767 條、第821 條，請求被告應將如
    附圖斜線部分面積128.38平方公尺所示土地之地上物拆除後
    ，將該土地交還原告及其他共有人，為有理由，應予准許。
    逾上開範圍之請求，為無理由，應予駁回。
六、本件原告勝訴部分，原告陳明願供擔保，聲請宣告假執行，
    於法核無不合，爰酌定相當額准許之。至原告敗訴部分，其
    此部分假執行之聲請因已失所附麗，爰予駁回。
七、本件判決之基礎事實已臻明確，兩造其餘攻擊防禦方法及舉
    證，核與判決結果並無影響，爰不另一一贅述。
據上論結，本件原告之訴為有理由，爰依民事訴訟法第79條、第
85條第2項、第390 條第2 項，判決如主文。
中    華    民    國    97    年    8     月    19    日
                  民事第二庭  法  官  楊明佳
以上正本係照原本作成
如對本判決上訴，須於判決送達後20日內向本院提出上訴狀
中    華    民    國    97    年    8     月    19    日
                            ?書記官  楊璧華


司法院資訊處製作；財團法人民間司法改革基金會備份。
